【裁判字號】    98,上更(一),45
【裁判日期】    980730
【裁判案由】    傷害致死
【裁判全文】
臺灣高等法院高雄分院刑事判決      98年度上更(一)字第45號
上  訴  人  臺灣屏東地方法院檢察署檢察官
被      告  甲○○
指定辯護人  本院公設辯護人李佩娟
上列上訴人因被告傷害致死案件，不服臺灣屏東地方法院94年度
訴字第721 號中華民國95年1 月27日第一審判決（起訴案號：臺
灣屏東地方法院檢察署94年度偵字第1058號），提起上訴，判決
後，經最高法院發回更審，本院判決如下：
    主  文
上訴駁回。
    理  由
一、公訴意旨略以：甲○○於民國94年2 月5 日14時30分許, 在
    屏東縣潮州鎮○○路9 號丁○○所經營之路邊攤，與乙○○
    （另由檢察官為不起訴處分）、陳順明、己○○等友人飲酒
    時，因乙○○與陳順明二人發生口角衝突，甲○○居中勸架
    未獲理會，乙○○復與甲○○發生口角，甲○○氣憤之餘，
    竟基於傷害之犯意，先出手毆打乙○○頭部二下（傷害部分
    未據告訴），並要求己○○將乙○○推入房內休息，再出手
    毆打陳順明頭部，致陳順明失去重心向後直接倒臥地上，受
    有頭部外傷合併頭骨骨折、顱腔內之硬腦膜上、下腔出血、
    蜘蛛膜下腔出血及腦挫傷之傷害，甲○○見狀迅即騎機車逃
    離現場，陳順明經緊急送醫後於翌日16時不治身亡。因認被
    告甲○○涉有刑法第277 條第2 項之傷害致死罪嫌。
二、本件公訴人認被告甲○○（下稱被告）涉有上揭犯嫌，無非
    以被告於警詢及偵查時陳稱：其有於上揭時地，與乙○○及
    陳順明一同飲酒等語；且證人乙○○、丙○○於警詢及偵查
    時證稱：被告有上揭傷害犯行及法務部法醫研究所（94）醫
    鑑字第0270號鑑定書1 份認被害人係遭毆打受傷，死亡方式
    為他殺等為主要論據。惟訊據被告甲○○固坦認有於前開時
    地，與被害人陳順明及乙○○等人共同飲酒，飲酒中陳順明
    與乙○○發生衝突，伊即上去勸架等情，惟堅決否認有何傷
    害致死犯行，辯稱：我在勸架時，曾以手隔開乙○○和陳順
    明，因為陳順明個子不高，以致我的手部碰到陳順明臉部，
    我並沒有毆打陳順明頭部等語。
三、按犯罪事實應依證據認定之，無證據不得認定犯罪事實。不
    能證明被告犯罪者，應諭知無罪之判決，刑事訴訟法第154
    條、第301 條第1 項分別定有明文。次按認定犯罪事實所憑
    之證據，雖不以直接證據為限，間接證據亦包括在內，然而
    無論直接或間接證據，其為訴訟上之證明，須於通常一般之
    人不致有所懷疑，而得確信其為真實之程度者，始得據為有
    罪之認定。倘其證明尚未達到此一程度，而有合理之懷疑存
    在時，即無從為有罪之認定，最高法院76年台上字第4986號
    判例可資參照。
四、經查：
  (一)證人乙○○固曾於警詢及偵查程序中以共同被告身分陳述本
    案相關情節（見警卷第8 頁及94年偵字第1058號卷第25頁筆
    錄參照），惟觀其內容，僅有言及被告出手毆打其身體之過
    程，並無一語指涉被告曾出手毆打被害人陳順明之情。公訴
    意旨竟以其在警詢及偵查中之陳述作為本件不利被告之犯罪
    證據，顯有誤會。
  (二)至於證人丙○○於警詢、偵查及原審審理中雖均證稱：「被
    告甲○○曾於上揭時、地出手毆打被害人陳順明之頭部，致
    陳順明倒地。」等情（見警卷第24、25頁、94年偵字第1058
    號卷第43頁及原審卷第160 頁筆錄），惟其在偵查程序中竟
    一度改稱: 「當時... 乙○○有出拳打陳順明，『甲○○在
    旁勸架沒有出拳。』」云云（見94年偵字第1058號卷第11頁
    ），而迥異於上開證詞。雖證人丙○○於原審審理時陳稱：
    上開歧異處乃遭不明人士恐嚇所致云云，然並未提供具體對
    象以供查證，是其證詞反覆不一，即屬可議。再者，證人丙○○於原審審理中又證稱：「被害人陳順明『臉部』或『額
    頭』遭被告毆打『一拳』後旋即倒地。」等語（見原審卷第
    16 0頁）。惟鑑定人即法醫研究所法醫胡璟於原審審理時則
    證稱：「被害人頭部所受傷勢，需毆打『超過一次以上』方
    可能造成，且被害人頭頂大面積出血，所受傷害主要來自『
    頭頂上面』。」等語（見原審卷第110 頁、111 頁背面），
    此與證人丙○○所述之毆打部位及毆打次數，並不相符。又
    公訴意旨雖依證人丙○○之上開證詞而認定被害人係受被告
    毆打後倒臥地面死亡云云（起訴書犯罪事實欄參照），惟鑑
    定人胡璟於原審審理中證稱：「由被害人左額葉蜘蛛膜下腔
    出血之傷勢研判，不排除被告曾經有向後跌倒之情形，但並
    非主要致命傷。」等語（見原審卷第110 頁、第111 頁）。
    因此證人丙○○所證述之毆打情節與被害人死亡之直接原因
    亦難吻合。末查，案發當時除被告甲○○及證人丙○○外，
    尚有證人羅崑成、戊○○、洪李麗貞、張許麗芬及己○○等
    多人在現場附近（各該證人於警詢及偵查中之陳述參照），
    且案發時間係白晝，地點又為路旁供公眾飲食之攤位，並非
    隱密場所。若被害人果係在激烈爭吵後遭毆打致死，衡情應
    有附近民眾聞聲而來並目睹案發經過，惟上揭證人中竟僅有
    證人丙○○一人指證被告出手毆打被害人，顯與事理不合。
    再者，證人丙○○於於原審審理時陳稱：事發日，僅有伊一
    人陪被害人上救護車等語（見原審卷第162 頁），亦即被害
    人倒地送醫後唯一陪同到院者，應為證人丙○○；然參以潮
    州全民醫院函及該院護理記錄單記載：被害人由救護車送至
    該院，據朋友代訴係因『不慎跌倒』後不醒人事送醫等語，
    有全民醫院94年10月7 日全民醫字第9402號函說明及護理記
    錄單在卷可憑（見原審卷第23、47頁）。又證人丙○○於原
    審審理中證稱：「（上訴人用右手還是左手打？）他轉過來
    應該是用右手。」（見原審卷第162 頁）；然本件被告右手
    臂曾受傷而致伸展肌肉、手掌肌肉萎縮（神經創傷），以致
    右手掌、指握合性功能障礙等情，有被告之身心殘障手冊及
    全民醫院函在卷可稽（分別附於原審卷第120 、146 、147
    頁及本院卷第38頁），是被告右手既曾因受傷以致右手臂伸
    展肌肉、手掌肌肉萎縮，且右手掌、指難以握合，則被告有
    如何能使力重擊被害人致死？綜上，證人丙○○之證詞尚有
    上開諸多疑點，並未達通常一般人確信其為真實之程度，揆
    諸上開說明，自難遽採為不利被告之積極證據。
  (三)證人乙○○及丙○○之證詞既無法作為本件被告之犯罪證據
    ，已如前述，則卷附法務部法醫研究所法醫解剖鑑定結果，
    縱認定被害人係遭他人毆打致死，亦無法單獨用以推論係由
    被告所為，其理至明，無待深論。
  (四)綜上所述，公訴人所舉之證據尚不足以證明被告確有傷害致
    死之犯行。此外，復查無其他積極證據，足以認定被告確有
    公訴人所指之犯行。被告犯罪既屬不能證明，依法自應為無
    罪之判決。
五、原審因而以不能證明被告犯罪，而為被告無罪之諭知，核無
    違誤；檢察官循上訴意旨，猶執前詞，指摘原判決不當，為
    無理由，應予駁回。
據上論斷，應依刑事訴訟法第368 條，判決如主文。
本案經檢察官張其主到庭執行職務。
中    華    民    國    98    年    7     月    30    日
                  刑事第四庭    審判長法  官  蕭權閔
                                      法  官  李嘉興
                                      法  官  吳進寶
以上正本證明與原本無異。
如不服本判決應於收受本判決後10日內向本院提出上訴書狀，其
未敘述上訴理由者，並得於提起上訴後10日內向本院補提理由書
狀（均須按他造當事人之人數附繕本）「切勿逕送上級法院」。
中    華    民    國    98    年    7     月    30    日
                                      書記官  林佳蓉


司法院資訊處製作；財團法人民間司法改革基金會備份。
